【裁判字號】    99,事聲,71
【裁判日期】    990514
【裁判案由】    消債聲明異議
【裁判全文】
臺灣高雄地方法院民事裁定              99年度事聲字第71號
異  議  人  遠東國際商業銀行股份有限公司
法定代理人  乙○○
異  議  人  萬泰商業銀行股份有限公司
法定代理人  丙○○
相  對  人  甲○○
訴訟代理人  林柏瑞律師
上列異議人因相對人聲請更生事件，對於民國99年1 月25日本院
98年度司執消債更字第49號所為更生方案認可之裁定提出異議，
本裁定如下：
    主  文
原裁定廢棄。
    理  由
一、異議意旨略以：
  (一)異議人萬泰商業銀行股份有限公司（下稱萬泰銀行）異議意
    旨略以：相對人每月收入來源係經營髮廊之營收50,000元雖
    為原裁定所認定，然相對人於本件更生聲請時，陳報其每月
    營收為60,000元，是相對人似有隱匿財產之虞；又原裁定將
    相對人之房貸費用12,772元列入必要支出，然相對人房貸費
    用之支出應認為債務人增加財產之手段，是該筆費用應由生
    活費中剔除，原裁定認可之更生方案，對異議人並非公允，
    爰依法聲明異議等語。
  (二)異議人遠東國際商業銀行股份有限公司（下稱遠東銀行）異
    議意旨略以：本件認可之更生方案，總清償金額1,056,000
    元，償還成數僅50.3％，對於各債權人並不公允；又相對人
    將房貸費用12,772元列入必要支出，然若相對人如期履行還
    款完成，則相對人即可取得該不動產之完全所有權，若將其
    列入必要支出，形同各債權人替相對人分擔房貸費用，有違
    公平正義，且相對人之必要支出亦應以行政院所公布99年度
    台灣省每人每月最低生活費用9,829 元計算，方為公允，爰
    依法聲明異議等語。
二、按消債條例之制定，乃為使負債務之消費者依本條例所定程
    序清理其債務，以調整其與債權人及其他利害關係人之權利
    義務關係，保障債權人之公平受償，謀求消費者經濟生活之
    更生，進而健全社會經濟之發展，除有第63條所定之情形外
    ，法院得斟酌裁量認可更生方案。而於債務人有薪資、執行
    業務所得或其他固定收入之情形下，依該條例第64條之規定
    ，在除有該條第2 項所定之情形外，法院如認更生方案之條
    件公允者，即得不經債權人會議可決，逕依債務人之聲請或
    依職權以裁定認可更生方案；是以如無該條例第63條第1 項
    或第64條第2 項情形，法院自得斟酌債務人之資力狀況、債
    務人所提更生方案之還款成數及是否有浪費之情事、債務人
    實際生活上有無特殊困難等情狀而為更生方案之條件是否為
    公允之審認，進而裁量認可該更生方案。又債務人用以償還
    房屋貸款之支出，除係用以支付利息外，亦有部分係用於清
    償房貸本金，而房貸本金之減少，房屋價值扣除貸款後之餘
    額亦隨之增加，即債務人之資產亦隨之增加；又為使負有自
    用住宅借款債務而瀕臨經濟困境之債務人，不必喪失其賴以
    居住之自用住宅而重建經濟生活，特設自用住宅借款特別條
    款制度，此觀之消債條例第54條規定自明。準此，房貸支出
    是否可列為必要之費用，應依個案判斷，尚不可一概而論，
    本院認每月房貸支出於一般人承租房屋每月應支出金額範圍
    內，認係個人住居之基本生存要求，於更生方案中將房貸支
    出列為必要費用，尚屬合理，倘每月房貸支出超出一般人承
    租房屋每月支出金額，該超出部分金額，則難認係個人住居
    之基本生存要求，而不可列為必要之費用，否則債務人取得
    該不動產之所有權並設定抵押借款後，倘依約清償有擔保之
    房貸債務，即可終局取得該不動產之所有權，卻得就未清償
    之無擔保債務主張免責，無擔保債權人並不得就該不動產行
    使權利，此對無擔保債權人並不公允，如此始能平衡兼顧債
    務人與債權人之權益。
三、經查：
  (一)相對人經本院於民國98年1 月6 日以97年度消債更字第556
    號裁定准予進行更生程序，其於聲請更生時主張其目前經營
    玫玫髮廊，每月營收約60,000元，另有中華電信鳳山營業處
    補助款每月300 元，每月平均收入為60,300元等情，有相對
    人於聲請更生時所提出之財產及收入狀況說明書附卷可按（
    見消債更卷第15至16頁），聲請人嗣於本件更生程序進行中
    改稱其經營髮廊每月營收約50,000元，並提出與其所述相符
    之自98年1 月起之收支日記簿為證，本院審酌相對人係97年
    7 月9 日具狀聲請更生，其主張每月營收60,300元，該收入
    係相對人聲請更生時之收入狀況；而原裁定乃係訂定相對人
    99年後之債務履行方案，自應以相對人當時之收入為準，較
    為合理。從而，相對人之收入應以訂定更生方案時所陳報50
    ,000元較為可採，異議人萬泰銀行主張相對人陳報其每月營
    收為50,000元，似有隱匿財產之虞云云，委無足採。
  (二)相對人每月收入約50,000元，已如前述，而相對人自己每月
    必要生活費6,200 元，業據相對人於更生程序進行中陳報明
    確（見司執消債更卷卷第213 頁），本院審酌相對人主張之
    前開支出低於99年度台灣省最低生活費用標準9,829 元，則
    其主張上開必要費用，應屬可採；又相對人每月另有職業支
    出約20,000元，並提出台灣省自來水公司繳費證明、台灣電
    力公司電費通知、房屋租賃契約、租金繳納證明等為證，則
    相對人主張職業支出部分，亦屬可採。是相對人每月所得50
    ,000元於扣除必要生活費用6,200 元、職業支出約20,000元
    ，剩餘23,800元，惟倘將該餘款中之12,772元用以清償房屋
    貸款，仍餘11,028元，相對人雖提出11,000元用以清償無擔
    保債務，清償期8 年之更生方案，惟有擔保債權人得獲得完
    全清償，而無擔保債權人受償總額1,056,000 元，受償比例
    僅50.3% ，且相對人依約清償有擔保之房貸債務，即可終局
    取得該不動產之所有權，卻得就未清償之無擔保債務主張免
    責，無擔保債權人並不得就該不動產行使權利，此對無擔保
    債權人並不公允。爰審酌上開台灣省最低生活費用標準9,82
    9 元，而其中23.77%係用以居住支出，有台灣地區家庭消費
    支出按消費型態分比例表在卷可稽（見本院卷第12頁），依
    此計算，每人每月最低必要支出之房租費用約2,336 元，而
    前開房屋係由相對人及其具工作能力之成年女兒潘雅玲居住
    ，業據相對人於本院調查時供陳明確（見本院卷第21頁），
    為滿足相對人居住之基本需求，其每月應以2,336 元計算房
    租之必要費用（按潘雅玲已有工作能力，依法不受相對人扶
    養，自無需認列其房租支出），是原更生方案認每月房貸12
    ,772元均屬必要費用，逾越上開2,336 元部分，尚屬無據。
    又相對人主張其每月支出個人必要費用6,200 元，惟因相對
    人現有自用住宅，顯未將自己應支出之房租必要費用2,336
    元計入，則抗告人每月支出應以28,536元計算（6,200 ＋20
    ,000＋2,336 ＝28,536），準此，相對人每月可支配餘額應
    有21,464元（50,000-28,536 ＝21,464）。是本院認相對人
    應再撙節支出，或向有擔保債權人台灣土地銀行股份有限公
    司洽商減少每月還款金額並延展還款期限，即得兼顧債務人
    之生計及有擔保、無擔保債權人之權利，則本院認每月清償
    無擔保債權人21,464元，清償期8 年，相對人亦得因經此更
    生程序，而仍保有其自用住宅，始能平衡兼顧債務人與債權
    人之權益。
四、綜上所述，原裁定認可相對人提出之更生方案，難認公允，
    異議意旨指摘原裁定不當求予廢棄，為有理由。爰廢棄原裁
    定，並由本院民事執行處依法繼續審究辦理。
五、依消費者債務清理條例第15條，民事訴訟法第240 條之4 第
    3 項，裁定如主文。
中    華    民    國    99    年    5     月    14    日
                  民事第三庭  法  官  洪能超
上為正本係照原本作成。
如不服本裁定，應於裁定送達後10日內，以書狀向本院提出抗告
，並繳納抗告費新臺幣1 千元。
中    華    民    國    99    年    5     月    14    日
                              書記官  火秋予

司法院資訊處製作；財團法人民間司法改革基金會備份。
